臺灣高等法院花蓮分院民事判決　　　　　 96年度重上字第3號
上　訴　人　丁○○
訴訟代理人　簡燦賢律師
上　訴　人　乙○○
訴訟代理人　蔡俊有律師
上　訴　人　甲○○
訴訟代理人　吳明益律師
複代理人　　林政雄律師
被上訴人　　台灣觀光經營管理專科學校
　　　　　　（原名精鍾商業專科學校）
法定代理人　丙○○
訴訟代理人　翁國彥律師
　　　　　　黃旭田律師
上列當事人間因侵權行為損害賠償事件，上訴人對於中華民國95
年11月16日臺灣花蓮地方法院94年度重訴字第40號第一審判決提
起上訴，本院判決如下：
    主  文
原判決關於丁○○、乙○○、甲○○部分廢棄。
上開廢棄部分被上訴人在第一審之訴及假執行之聲請均駁回。
除確定部分外第一、二審訴訟費用由被上訴人負擔。
    事  實
壹、上訴人（即被告）方面：
一、聲明：均與主文相同。
二、陳述：除與原審判決記載相同部分，予以引用外，另分別補
    陳略稱─
（一）上訴人丁○○部分：
  １、被上訴人於原審所主張以侵權行為法律關係，請求損害賠
      償部分，上訴人已於原審以書狀為侵權行為消滅時效抗辯
      ，被上訴人則於94年12月12日以書狀，追加不當得利為訴
      訟標的，於原審上訴人並末到庭為辯論，是以就其追加部
      分，上訴人首先表明不同意追加之旨。
  ２、原審判決認上訴人與甲○○、戊○○、己○○、庚○○（
      後3人未上訴）等人，明知系爭土地原係訴外人辛○○所
      購買欲作為捐贈給被上訴人之土地，渠等並無出售系爭土
      地之權源，竟為謀求不法利益，佯以系爭土地為庚○○、
      甲○○、戊○○、己○○所共有…，而受有利益，致被上
      訴人受有上開價金之損失，而本於不當得利之法律關係，
      判決上訴人返還帳戶內所受之利益，惟該認定有誤，理由
      如下：
    (1)系爭土地所有權原即登記在庚○○名下，所有權歸屬尚有
      爭執，此可調審理中之刑事案卷及所附之所有資料即明。
    (2)兩造間係基於買賣關係，由庚○○移轉系爭土地所有權予
      被上訴人，被上訴人給付買賣價金，迄今該買賣契約尚未
      解除，故上訴人並未受有何不當得利。
    (3)按不當得利乃指無法律上原因，而受有利益，致他方受有
      損害為前提，本案被上訴人給付系爭土地價金，乃基於被
      上訴人與庚○○間之買賣契約，姑不論庚○○是否有權處
      分，被上訴人給付既為買賣價金，且依該買賣契約已取得
      系爭土地之所有權，庚○○等人取得價金，豈能認係無法
      律上之原因，苟庚○○等人不屬不當得利，上訴人等取得
      之金錢亦不屬不當得利。
    (4)上訴人乃出借甲○○等人金錢，甲○○等人於取得價金後
      ，以清償為原因，將土地賣得之價金部分匯入上訴人及女
      乙○○之帳戶，此部分金錢並非直接自被上訴人取得，縱
      使甲○○等人為不當得利，但甲○○等人既係以清償消費
      借貸之原因，將金錢匯入上訴人帳戶，上訴人得利亦非基
      於無法律原因之不當得利。
    (5)況迄今系爭土地仍登記為被上訴人名義，既已取得所有權
      ，其價值與所支出之價金相當，被上訴人如何得主張其受
      有損害？若被上訴人得主張不當得利，豈非既獲得系爭土
      地之所有權，又取得所支出之買賣價金，實不公平。
  ３、況「稱贈與者，謂當事人約定，一方以自已之財產無償給
      與他方，他方有允受之契約。」（民法第406條），修正
      前之民法第407條甚至規定「非經登記不得移轉之財產為
      贈與者，須經移轉登記始生效力。」，本案被上訴人既主
      張辛○○原有系爭4筆土地，原是要贈與伊，係依辛○○
      於刑事告訴狀及調查局、偵查中之陳述而主張。然該等陳
      述係在81年8月11日辛○○聲稱系爭4筆土地為其所有，並
      遭被告盜賣之行為5年後（86年6月24日辛○○始向斯時立
      法委員陳永興陳情），辛○○是否真正有贈與之意思已屬
      存疑，渠所聲稱之「準備贈與給學校（指被上訴人）」，
      應僅係遂行其告訴意旨所為陳述。況斯時辛○○並未為任
      何準備贈與之動作或陳述，並無贈與被上訴人之意思表示
      （例如委請代書辦理贈與移轉登記、公開宣示要贈與予被
      上訴、或書面告知被上訴人將系爭4筆土地贈與學校之意
      思），辛○○是否真要將系爭4筆土地贈與學校，殊無根
      據辛○○事後提出告訴之語，即認定辛○○的確準備將土
      地捐贈與被上訴人。
  ４、又贈與為契約行為，贈與人一方須有無償贈與之意思表示
      ，受贈人一方須有允受之意思，已如前引民法第406條所
      載。本案辛○○僅於刑事案件中陳述，渠所有4筆土地（
      是否渠所有亦有爭執）準備贈與給被上訴人，然此僅係刑
      事案件中之陳述，伊於4筆土地尚登記於庚○○名下時，
      並未對被上訴人為任何意思表示，純是存在其內心之意願
      ，其將來是否仍將對學校為意思表示無從知曉。至於被上
      訴人於辛○○主張對於系爭4筆土地有所有權時，亦未為
      任何允受之意思表示（如上訴人認有允受之意思表示，此
      主張有利於已之事實，應由被上訴人負舉證之責），是一
      方無任何贈與之意思表示，一方無任何允受之意思表示，
      根本沒有贈與契約之成立，何來如被上訴人所主張渠因「
      辛○○」準備贈與與被上訴人，因而遭被告等盜賣之損害
      。
  ５、「贈與物之權利未移轉前，贈與人得撤銷其贈與」，民法
      第408條第1項前段定有明文。本案即或贈與契約成立，但
      辛○○得隨時為撤銷之意思表示。揆諸辛○○於刑事案件
      仍提起附帶民事訴訟，以系爭4筆土地因遭盜賣，而請求
      被告等損害賠償、不當得利，是其聲稱4筆土地「準備贈
      與」被上訴人已屬可疑，況其既主張其權利受侵害、上訴
      人等獲得不當之利益，則辛○○即令前曾有贈與之意思，
      惟自其請求損害賠償、不當得利以觀，渠已無贈與之意思
      ，反有撤銷該贈與行為之意思，被上訴人自已無因辛○○
      「準備贈與」，而受有任何損害可言。
（二）上訴人乙○○部分：
  １、上訴人於原審曾以本件有諸多證據待搜集提出及調查，於
      96年10月26日言詞辯論期日亦曾具狀請求原審展延至刑事
      案件判決（94上訴字第178號）後，再行言詞辯論，均未
      獲允准。原審以一審刑事判決認定（臺灣花蓮地方法院89
      年訴字202號判決）上訴人有收受1,350萬元之利益，應返
      還被上訴人。惟被上訴人所指上訴人侵權行為、收受不當
      得利時間，正在美國進修，自始不知在中國國際商業銀行
      （以下稱中國商銀，其後改為兆豐國際商業銀行）花蓮分
      行有存款帳戶，既不知庚○○等買賣土地等情，自無從授
      權土地價金存入上訴人存款帳戶之情形。
  ２、按應知情、受領利益之人，始有返還不當得利之責任。上
      訴人於本件系爭土地買賣時尚未成年或甫成年未久，且不
      認識同案被告甲○○、戊○○、己○○，關於渠等買賣土
      地之事，毫不知情。上訴人於79年8月1日出國赴美進修，
      有內政部入出境證明書可證 (上證一)，甲○○等人與被
      上訴人完成買賣，係於81年8月10日，分別於81年11月4日
      、12月2日付款，而於當日存入上訴人中國商銀帳戶1,000
      萬、350萬元，當時上訴人正在美國進修，待歸國後庚○
      ○、丁○○亦未告知上訴人此事。直至檢察官起訴後，雖
      上訴人曾質問，但因時間過久等情，上訴人實無從瞭解事
      實經過，上訴人未受領被上訴人所謂之價金利益甚為明確
      。
  ３、向兆豐國際商業銀行（以下稱兆豐銀行）花蓮分行查得上
      訴人名義00000000000帳戶交易紀錄，記載81年10月15日
      存入10萬元開戶，此時上訴人在美進修，並未授權任何人
      開戶，上訴人不知有該帳戶。
  ４、至庚○○將1,000萬元辦理定存，82年8月24日似連同50
      萬元利息轉帳存入，350萬元為81年11月30日存入，於81
      年12月4日如數轉帳提出。而1,000萬元則於82年8月24日
      當天分5筆轉提取完畢。惟當時上訴人在美進修，並不知
      情，亦未收取分文利益。
  ５、同案上訴人丁○○在原審及刑事案件審判中，亦坦承上開
      帳戶及存款均為其使用，足見上訴人確不知情。則受有利
      益人顯為丁○○或庚○○，而上訴人則為被害人。被上訴
      人縱有損害，亦僅能向庚○○、丁○○求償。
  ６、本件被上訴人起訴及刑事案件均未查明前中國商銀花蓮分
      行開戶資料、庚○○存入後何人提取及其流向，致上訴人
      無法為進一步之答辯，原審法院遽以：「庚○○業已交付
      上開存款于被告乙○○而受有利益，至於上開帳戶之款項
      由何人提領使用，乃被告乙○○與第三人間之法律關係，
      並無礙被告乙○○受有上開利益之事實。」而判令上訴人
      給付被上訴人1,350萬元。若依此見解，不論是否被盜用
      、冒用、被詐欺、被強暴脅迫…而為，只要錢入帳戶，即
      使加害人將錢領走，仍為不當得利之受益人，仍負賠償責
      任，顯與法及事理有違。
  ７、上訴人自行試向中國商銀花蓮分行 (合併後之兆豐銀行花
      蓮分行)查詢上訴人名義00000000000帳戶開戶資料卡、印
      鑑證明及1,000萬元、350萬元存取憑證、取款後之金錢流
      向等，該行96年4月27日 (96)兆銀花營字第323號函檢附
      開戶資料卡，依據開戶資料卡記載81年10月15日開戶，印
      鑑卡載「代理人」庚○○簽章，惟當時上訴人係在美進修
      ，事前絕未授權或同意庚○○或丁○○ (原名巳○○)以
      上訴人名義開設帳戶。是庚○○於81年11月4日將所收之
      出賣系爭土地價金中1,000萬元使用上訴人名義辦理定期
      存款，81年11月30日存入350萬元，同年12月4日提取，均
      全數分別轉入該行支票存款個人戶丁○○ (原名巳○○)
      所有00000000000號帳戶，上訴人確不知情。
  ８、並請求傳訊證人庚○○及丁○○。
（三）上訴人甲○○部分：
  １、原審判決似認定上訴人甲○○取得782萬元之買賣價金，
      係屬不當得利，惟上訴人並未犯罪，且中國商銀帳戶雖存
      入面額為782萬元之支票，並於同日即81年12月2日經以現
      金提領，惟該筆款項係交付予庚○○，亦經起訴書載明，
      故上訴人並未獲得該利益，無取得不當得利。
  ２、雖一審刑事判決認定，上訴人甲○○依庚○○之指示提領
      款項，交由其處理，惟上訴人並未取得該買賣價金，自無
      取得任何不當得利。
  ３、於81年12月2日領取782萬現金並交付予庚○○乙節，並可
      傳訊當時任職於中國商業行員徐秀麗、癸○○及本案上訴
      人丁○○為證。
貳、被上訴人方面：
一、聲明：駁回上訴。
二、陳述：除與原判決記載相同者，予以引用外，另補稱─
（一）上訴人丁○○部分：
  １、上訴人丁○○於一審不為任何實體爭執，僅提出程序上之
      時效抗辯，甚至於原審言詞辯論期日仍不到場，而由被上
      訴人為一造辯論。本件事實爭點已經原審法院整理、簡化
      ，法律爭點並限縮至不當得利法律關係，上訴人卻遲至二
      審始爭執其得利原因，依民事訴訟法第447條第1項，原則
      禁止當事人於第二審提出新攻防方法，上訴人於原審故意
      放棄提出攻防方法、舉證進行答辯之機會，應屬可歸責上
      訴人之事由，應受失權效之限制，而不得於第二審程序再
      提出新攻防方法，以符合「嚴格續審制」、「適時提出主
      義」之精神。
  ２、上訴人主張其自甲○○處取得土地買賣價金，係基於消費
      借貸關係，惟對於金錢借貸關係之原因、締約過程等重要
      事項，上訴人及甲○○於本案刑事一審程序均無法明確說
      明，而經花蓮地方法院認定為臨訟杜撰之詞 (刑事一審判
      決第18頁8.以下)。揆諸該筆借貸金額高達新台幣5,000餘
      萬元，上訴人卻連借款經過都無法交代，亦未提出任何書
      面借貸文件，上訴人空言其具有法律上原因取得該筆價金
      ，顯然是與甲○○共謀偽稱、逃避債務之詞，而仍屬無法
      律上原因獲得不當利益。
  ３、系爭土地目前雖登記於被上訴人名下，但土地所有人辛○
      ○原係準備無償轉捐贈予被上訴人，若無上訴人與庚○○
      等人共同謀取不法利益之行為，被上訴人原可無償取得系
      爭土地所有權，並無支出土地買賣價金之必要，而可以該
      經費提昇教育資源，上訴人當時身為學校創辦人及董事，
      卻藉由捐贈土地之機會獲取違法暴利，豈可僅因被上訴人
      嗣後取得土得所有權，即主張學校未受任何損害。
（二）上訴人乙○○部分：
  １、民法不當得利法律關係之構成要件，為一方受利益、他方
      受損害，受利益與受損害間有損益變動關係，惟不問受益
      原因及方法，亦即在性質上，不當得利僅係一「事件」，
      並不問當事人主觀意思為何，此與侵權行為係因「行為」
      所衍生，須探究行為人有無故意、過失之情形不同。
  ２、上訴人乙○○自始不否認庚○○曾將1,350萬元存入其在
      中國商銀花蓮分行之帳戶內，可知上訴人確實因庚○○之
      交付行為而受有利益，即應負擔返還責任，至於該銀行帳
      戶係何人所設、上訴人有無授權庚○○匯款、庚○○匯款
      予上訴人之原因，均不影響上訴人不當得利法律責任之成
      立，至多僅能在返還後再向設立帳戶之丁○○或庚○○求
      償，故上訴人之抗辯不可採。
（三）上訴人甲○○部分：
  １、依原審法院刑事庭調查結果，被上訴人交付予上訴人之款
      項，其中2筆雖係由庚○○自行提領，惟最後一筆即81年1
      2月2日之782萬元款項，顯係上訴人自行提領，其自有無
      法律上原因受益之不當得利。
  ２、上訴人於本案刑事一審程序中，已坦承確實收到該筆土地
      買賣價金，判決書載明：「被告甲○○辯稱：…後來等拿
      到了買賣價金，…」 (刑事一審判決第9頁倒數第5行)，
      益證上訴人確實收受不當得利。本案於原審審理程序中，
      被上訴人曾提出上訴人於中國商銀之帳戶存款資料明細表
      ，顯示該782萬元款項於81年12月1日以支票存入後，隨即
      於隔日以現金提領之事實。對於上開證據，上訴人於原審
      並未提出任何抗辯，依據民事訴訟法「禁反言」、「失權
      效」之精神，自不得於二審程序再提出相反主張。
（四）對上訴人聲請調查證據之意見：
  １、上訴人乙○○聲請傳喚庚○○、丁○○，以查明其在中國
      商銀之帳戶為何人所設、其對買賣土地毫不知情。上訴人
      甲○○則聲請傳喚壬○○、癸○○、丁○○，以查明其將
      782萬元現金交付予庚○○之事實。
  ２、惟92年修正民事訴訟法第447條，將原本在二審程序仍得
      提出新攻防方法之規定，改為原則上禁止提出新攻防發方
      法，以貫徹嚴格續審制、事實提出主義之精神。本案原審
      程序既無違背法令情事，上訴人亦不具備任何不可歸責之
      事由，並不符合民事訴訟法第447條第1項各款要件，上訴
      人上開調查證據之聲請自不合法。再者，上訴人聲請調查
      之事實，業經刑事庭進行調查，並給予上訴人辯論之機會
      ，自無在本案民事程序重行調查之必要。
    理  由
壹、程序方面：
一、按訴之變更、追加，非經他造同意，不得為之，但請求之基
    礎事實同一者，不在此限，民事訴訟法第255條第1項第2款
    定有明文。被上訴人原起訴對上訴人全體本於侵權行為法律
    關係，及對上訴人丁○○、庚○○（原審判決後未上訴）併
    依民法第220條、第554條之規定，聲明求為「被告應連帶給
    付原告新台幣（下同）85,052,957元，及自起訴狀繕本送達
    翌日起至清償日止，按年息百分之5計算之利息」，嗣於原
    審審理中，因上訴人就侵權行為法律關係主張罹於時效之抗
    辯，被上訴人改基於不當得利之法律關係，請求上訴人返還
    所得利益，並更正聲明。經查，不當得利返還請求權與侵權
    行為損害賠償請求權，法律性質雖有未同，然本件二者訴訟
    上所據之基礎事實，均係原登載為庚○○名下之系爭4筆土
    地出售予被上訴人所生之法律關係，故係屬同一基礎事實，
    合於民事訴訟法第255條第1項第2款之規定，應准許其變更
    。
二、再按當事人固不得於第二審提出新攻擊或防禦方法，但如不
    許其提出顯失公平者，則不在此限，民事訴訟法第447條第1
    項第6款亦定有明文。上訴人丁○○於原審固未為實體爭執
    ，僅提出程序上的時效抗辯，於原審言詞辯論期日亦未到場
    ，而由被上訴人為一造辯論判決，雖本件事實爭點已經原審
    法院整理、簡化，法律爭點並限縮至不當得利法律關係，上
    訴人則遲至二審始爭執其得利原因，惟本件實際土地所有人
    即辛○○既已對被上訴人均提出刑事告訴，並為民事附帶請
    求損害賠償（本院95年重附民字第20號），刑事部分亦經認
    定上訴人藍秀英等確有違法之行為（見本院94年上訴字第17
    8號），並准其附帶民事之請求（見本院95重附民字第20號
    ），亦即系爭土地既經訴外人辛○○主張就上訴人等之侵權
    行為予以賠償，且本件明顯之情形為並無贈與契約之訂立，
    故被上訴人實無從主張何種權利，若依民事訴訟法第447條
    第1項，原則禁止當事人於第二審提出新攻防方法，則上訴
    人於一審時就此重要之攻防方法既未提出，將致使上訴人等
    因同一事件重覆負擔損害賠償責任，此情形顯對當事人失公
    平，故若不許上訴人提出此新攻擊方法，將使本件之認定失
    去公平。
貳、實體方面：
一、兩造爭執要旨：
（一）被上訴人即原告起訴主張：
  １、上訴人即被告丁○○（自民國78年至88年間擔任原告董事
      職務）、被告庚○○（自78年間起即擔任原告董事職務，
      於80年2月間擔任原告董事長職務，本件未上訴）分別擔
      任被上訴人之董事、董事長之職務，為依據私立學校法由
      原告董事會選舉、選聘而執行職務之人。
  ２、上訴人丁○○、庚○○及訴外人辛○○3人於76年間，共
      同協議出資興辦學校即被上訴人，並推由訴外人辛○○負
      責出資，委由庚○○出面在花蓮縣壽豐鄉○○段地區洽購
      農地，以備將來作為學校用地之用。然因訴外人辛○○礙
      於未具有自耕農身分，故將訴外人辛○○購得之農地先信
      託登記在庚○○名義下，雙方並約定俟將來被上訴人正式
      設立後，再將信託登記土地無償轉捐贈予被上訴人。
  ３、詎上訴人丁○○、甲○○、庚○○、戊○○、己○○（後
      3人經原審判決後未上訴），均明知坐落於花蓮縣壽豐鄉
      ○○段1961、2130、2130之1、4906地號土地（面積共計
      1.6056公頃），係於76、77年間由訴外人辛○○所出資購
      得，並信託登記在庚○○名義下，欲作為捐贈給被上訴人
      之用地，竟於80年間，佯以上開四筆土地為庚○○、甲○
      ○、戊○○及己○○4人所共有，並信託登記在庚○○名
      義下，欲以106,852, 600元轉售予被上訴人。然因所需購
      地費用過鉅，被上訴人無力支應，須以貸款方式始能價購
      ，渠等乃於80年5月1日以學校名義發函陳報教育部，表示
      被上訴人欲以貸款方式價購上開4筆土地，請教育部能准
      予核備。教育部旋即於80年10月29日發函表示同意被上訴
      人以貸款方式價購，但對於所購買土地價值認應先經過不
      動產鑑定公司的鑑價程序，庚○○乃委請台北市寰都不動
      產鑑定公司查估上開4筆土地市值為100,052,964元後，轉
      陳報教育部請准予以貸款1億元的方式出資購地。嗣遲未
      見教育部給予明確答案，又於81年5月21日再佯以上開4筆
      土地係位於被上訴人校園心臟地區，急欲以1億元收購，
      再度向教育部重申貸款購地之意。經教育部評估後，乃於
      81年7月7日發函表示認為被上訴人不宜高價購地，並應依
      該部所委託土地鑑價的結果，以64,745,890元的價格購地
      較為合理，並且認為上開4筆土地係董事即被告庚○○所
      有，要求被上訴人應重新與庚○○等人議價，惟限定最高
      交易價格不得超過教育部所鑑定價格64,745,890元之上限
      。詎上訴人丁○○等5人為謀求更高利潤，竟不顧教育部
      該項指示，仍於81年8月10日，由訴外人即被上訴人甫到
      任之校長寅○○代表被上訴人與庚○○、甲○○、戊○○
      、己○○、訴外人卯○○及訴外人辰○○等6人簽訂土地
      買賣契約，以土地價格8,282萬元並加計利息（共計85,05
      2,957元），購買上開豐田段1961、2130之1、4906地號土
      地（下稱系爭土地），面積共計1.3292公頃（至於豐田段
      2130地號土地，則改由庚○○捐贈予被上訴人）。嗣分別
      於81年11月4日、同年11月30日、同年12月2日由被上訴人
      簽發面額分別為62,053,25 0元、15,179,707元、782萬元
      支票各一紙予上訴人甲○○。上訴人甲○○於取得支票後
      ，均即於當日存入中國商銀帳戶內，並填寫提款條交由庚
      ○○自行提領。庚○○則將其中62,053,250元，分別存入
      己○○、庚○○及上訴人乙○○、丁○○銀行帳戶各2千
      萬元、2千萬元、1千萬元及12,053,250元；另15,179,707
      元部分，則分別存入訴外人子○○（原誤載為丑○○）、
      丁○○、庚○○、乙○○之銀行帳戶各350萬元、350萬元
      、467萬9千707元及350萬元。是上訴人等因上開侵權行為
      而受有利益，致生損害於被上訴人，爰依不當得利之法律
      關係，請求上訴人等人返還上開帳戶內所受利益。並聲明
      ：上訴人丁○○應給付被上訴人15,553,250元，及自起訴
      狀繕本送達翌日即93年2月27日起至清償日止，按年息百
      分之5計算之利息；上訴人乙○○應給付被上訴人1,350萬
      元，及自起訴狀繕本送達翌日即93年2月27日起至清償日
      止，按年息百分之5計算之利息；上訴人甲○○應給付被
      上訴人782萬元，及自起訴狀繕本送達翌日即93年2月27
      日起至清償日止，按年息百分之5計算之利息，願供擔保
      ，請准宣告假執行（其餘被告未上訴）。
（二）原審則以被上訴人上開主張業經該院89年度訴字第202號
      刑事判決認定屬實，依民法第179條規定，上訴人等既因
      上開侵占等侵權行為而受有利益，致生損害於被上訴人，
      自應返還其利益。
（三）上訴人丁○○上訴主張縱使刑事案件認定屬實，惟訴外人
      辛○○並未將系爭土地贈與被上訴人，且另行對上訴人提
      起刑事附帶民事訴訟請求損害賠償，被上訴人對系爭土地
      並無可主張之權利，亦未受損害。上訴人乙○○及甲○○
      上訴均主張未獲得利益。
二、本件爭點：
（一）被上訴人是否為刑事案件之被害人，得否提起本件附帶民
      事訴訟。
（二）被上訴人以不當得利請求，上訴人等所得是否無法律上原
      因、被上訴人是否因而受有損害。
三、本院之判斷：
（一）被上訴人主張之上開系爭4筆土地係訴外人辛○○原欲捐
      贈予被上訴人，而先以信託登記方式登記於庚○○名下，
      未捐贈前即遭上訴人丁○○等人侵占，並出售予被上訴人
      之事實，業經臺灣花蓮地方法院89年度訴字第202號及本
      院94年上訴字第178號刑事判決認定屬實，並經本院調閱
      上開刑事案卷查悉甚詳，有上開判決書附卷可稽，堪信為
      實在。
（二）惟被上訴人之主張係本於贈與契約所生不當得利請求權，
      請求上訴人返還原欲贈與被上訴人之系爭4筆土地，改以
      買賣方式與被上訴人交易，至被上訴人因而損失系爭交易
      之金額，而上訴人等則因侵占原欲贈與被上訴人之系爭4
      筆土地之不法原因而取得買賣價金之不當得利。然本件被
      上訴人主張之贈與契約並未成立，訴外人辛○○未曾與上
      訴人簽立贈與契約，除被上訴人所提主張詳述此事實外，
      上開經本院調閱之刑事案卷中，訴外人辛○○、證人庚○
      ○及上訴人丁○○等均供述甚詳，系爭4筆土地確係登記
      於庚○○名下，且未曾與被上訴人訂立贈與契約，上訴人
      丁○○此部分抗辯屬實。故縱訴外人辛○○於刑事案件之
      指述屬實，上訴人至多僅對系爭土地有贈與契約之期待權
      ，此項權利尚因訴外人辛○○是否與被上訴人簽訂或實現
      其贈與契約而未定。
（三）按「稱贈與者，謂當事人約定，一方以自己之財產無償給
      與他方，他方允受之。」，民法第406條訂有明文。是贈
      與為契約行為，贈與人一方須有無償贈與之意思表示，受
      贈人一方須有允受之意思，始能成立。本件訴外人辛○○
      雖於刑事案件中陳稱渠所有4筆土地準備贈與給被上訴人
      ，顯然系爭4筆土地於登記於庚○○名下時，並未對被上
      訴人為任何意思表示，純係存在其內心之意願，則其將來
      是否仍將對學校為意思表示無從知曉，贈與契約顯然未成
      立。被上訴人主張渠因辛○○「準備」贈與與被上訴人，
      因而遭被告等盜賣之損害即屬無據。故被上訴人基於上開
      侵權行為，請求不當得利自無法准許。
四、綜上所述，被上訴人依據不當得利之法律關係，請求上訴人
    丁○○、乙○○、甲○○分別給付15,553,250元、1,350萬
    元、782萬元及法定遲延利息，並無理由，應予駁回。原審
    誤為上訴人等應依不當得利之規定，分別賠償被上訴人如原
    審所宣告之金額及法定遲延利息，自有未洽。上訴意旨指摘
    原判決不當，求予廢棄改判，為有理由，自應由本院予以廢
    棄，並改判如主文第二項所示。兩造均陳明願供擔保請求宣
    告假執行及免假執行部分，被上訴人於原審之請求既無理由
    ，其假執行之聲請亦失所附麗，應併予駁回。
五、本件事證已臻明確，兩造其餘之攻擊防禦方法及證據調查，
    均核與判決基礎之事實及結果不生影響，爰不予一一審酌論
    述，併此敘明。
據上論結，本件上訴為有理由，依民事訴訟法第450條、第78條
，判決如主文。
中　　華　　民　　國　　96　　年　　7 　　月　　13　　日
                        審判長法  官  何方興
                              法  官  林鳳珠
                              法  官  王紋瑩
以上正本係照原本作成。
如不服本判決，應於判決送達後20日內向本院提出上訴狀。未表
明上訴理由者，應於上訴後20日內向本院提出上訴理由狀 (須按
他造人數提出繕本)。上訴時應提出委任律師或具有律師資格之
人之委任狀；委任有律師資格者，另應附具律師及格證書及釋明
委任人與受任人有民事訴訟法第466條之1第1項但書或第2項（詳
附註）所定關係之釋明文書影本。
                              書記官  吳家瑩
中　　華　　民　　國　　96　　年　　7 　　月　　13　　日
附註：民事訴訟法第466條之1 第1項、第2項：
對於第2審判決上訴，上訴人應委任律師為訴訟代理人。但上訴
人或其法定代理人具有律師資格者，不在此限。
上訴人之配偶、3親等內之血親、2親等內之姻親，或上訴人為法
人、中央或地方機關時，其所屬專任人員具有律師資格並經法院
認為適當者，亦得為第3審訴訟代理人。
